臺灣高等法院民事判決
110年度上易字第88號
上  訴  人  遠雄人壽保險事業股份有限公司

法定代理人  孟嘉仁  
訴訟代理人  蔡炳楠律師
被上訴人    遠雄未來市管理委員會

法定代理人  許月星  
訴訟代理人  劉佳強律師

上列當事人間請求給付管理費事件，上訴人對於中華民國109年1
1月26日臺灣新北地方法院109年度訴字第1179號第一審判決提起
上訴，本院於110年4月27日言詞辯論終結，判決如下：
    主      文
上訴駁回。
第二審訴訟費用由上訴人負擔。
    事實及理由
一、被上訴人主張：上訴人為遠雄未來市社區（下稱系爭社區）
    之區分所有權人，伊在第3屆管理委員會（下稱第3屆管委會
    ）民國99年12月召開之例行會議（下稱系爭12月例會）中，
    決議上訴人同意自100年1月1日起，按月繳納之公設比例分
    攤費用（下稱系爭分攤費），由原約定之新臺幣（下同）4
    萬5647元，調高為9萬1294元，伊即同意上訴人所為下列事
    項：㈠本社區C、F棟屋頂平台設置家樂福廣告招牌（下稱系
    爭屋頂招牌），㈡G棟2樓及南大門外牆面之家樂福廣告招牌
    （下稱系爭牆面招牌），㈢OOO、OOO-O等商家其冷氣室外機
    裝置於OOO、OOO號店家之間出入口通道平台，㈣OOO-O、OOO
    號1樓商家申裝冷氣機事宜，㈤D棟B1F樓梯旁維修管道間結構
    牆上裝置家樂福受電室用之冷氣室外機事項（下稱系爭5事
    項）（下稱系爭決議），且附加「廣告招牌如被拆除，則回
    復為原費用4萬5647元」（下稱系爭條件）。系爭屋頂招牌
    雖於103年12月間拆除，然系爭牆面招牌迄未拆除，上訴人
    仍應按月繳納系爭分攤費9萬1294元。然上訴人於107年9月
    至108年11月間未按期繳納如上金額，合計欠款136萬9410元
    （計算式：91,294×15個月＝1,369,410），經伊以108年12月
    12日ＯＯＯＯＯ郵局存證號碼第OOO號存證信函（下稱系爭催告函
    ）催告上訴人繳納未果。為此，爰依系爭社區規約第30條第
    2項規定，求為判命上訴人應給付伊136萬9410元之判決等語
    。
二、上訴人則以：被上訴人第3屆管委會作成系爭決議時，同時
    附加系爭條件，該條件所謂「廣告招牌」專指系爭屋頂招牌
    ；系爭屋頂招牌已於103年12月間拆除，故伊自104年1月起
    應按月給付之系爭分攤費，應按前開條件回復為每月4萬564
    7元。伊自斯時起仍按月繳納9萬1294元，截至107年8月止，
    累計溢繳200萬8468元（計算式：45,647×44個月＝2,008,468
    ），得依不當得利規定請求被上訴人返還之。經以前開溢繳
    金額，抵銷被上訴人本件所請求136萬9410元後，伊無庸給
    付被上訴人任何金錢等語，資為抗辯。
三、原審判決上訴人應給付被上訴人136萬9410元，上訴人提起
    上訴聲明不服，其聲明為：㈠原判決廢棄。㈡被上訴人在第一
    審之訴駁回。被上訴人之答辯聲明：上訴駁回。
四、下列事項為兩造所不爭執，應可信為真實（本院卷第45至46
    頁）：
(一)被上訴人第3屆管委會於系爭12月例會時，有依上訴人之提
    案，作成關於上訴人自100年1月1日起增繳系爭分攤費（準
    備程序筆錄誤載為管理費，本院逕予更正，下同）100％，即
    系爭分攤費自4萬5647元調整為9萬1294元（廣告招牌如被拆
    除，則回復為原費用4萬5647元），做為回饋社區以爭取協
    商認同系爭5事項之決議。
(二)系爭屋頂招牌是於103年12月間拆除，104年1月以後屋頂平
    台即無設置前開廣告招牌之情形。
(三)系爭牆面招牌未拆除。
(四)上訴人自104年1月至107年8月係按月繳納系爭分攤費9萬129
    4元。
(五)上訴人自107年9月起未再按月繳納系爭分攤費。
(六)兩造對於自107年9月至108年11月止按每月9萬1294元計算之
    系爭分攤費金額共136萬9410元之事實不爭執。
(七)被上訴人以系爭催告函寄予上訴人，催告上訴人繳納系爭分
    攤費。
五、兩造間之爭點如下：
(一)上訴人抗辯系爭條件所謂「廣告招牌」，是指系爭屋頂招牌
    ，不包括系爭牆面招牌，故自系爭屋頂招牌拆除後，其自10
    4年1月起僅需按月繳納系爭分攤費4萬5647元等語，有無理
    由？
(二)被上訴人依系爭社區規約第30條第2項規定，請求上訴人給
    付積欠系爭分攤費136萬9410元，有無理由？上訴人抗辯其
    以104年1月至107年8月之每月溢繳金額扣抵後，已無庸繳納
    本件請求金額等語，是否有據？
六、茲就兩造之爭點，說明本院之判斷如下：
(一)系爭條件所謂「廣告招牌」，非僅指系爭屋頂招牌，亦應包
    括系爭牆面招牌在內。
  ⒈按解釋契約，固須探求當事人立約時之真意，不能拘泥於契
    約之文字，但契約文字業已表示當事人真意，無須別事探求
    者，即不得反捨契約文字而更為曲解。被上訴人第3屆管委
    會於系爭12月例會時，就上訴人之提案作成決議，約定上訴
    人自100年1月1日起增繳系爭分攤費100％，即每月分攤費用
    自4萬5647元調整為9萬1294元，並附加系爭條件，做為回饋
    社區以爭取協商認同系爭5事項之決議之事實，為兩造所不
    爭（本院卷第45頁）。依上文義，足見上訴人提高系爭分攤
    費100％按月給付9萬1294元之結果，核與被上訴人同意上訴
    人提案所載系爭5事項間，具有相當之對待給付關係甚明。
  ⒉又被上訴人第3屆管委會於99年9月份舉行例行會議（下稱系
    爭9月例會）時，先後就上訴人提出之提案3「ＯＯＯ路O段OOOO
    O號1樓商店申請裝設冷氣機研討」、提案4「家樂福設置招
    牌廣告（O棟2樓建築物外牆面及臨ＯＯ路外牆面）是否經過同
    意，後續處理辦法研討。」、提案6「O棟B1F樓梯旁維修管
    道間結構牆上安裝4台冷氣室外機是否經過同意（家樂福B3F
    台電受電室用）」等案討論後，就提案3部分經過半數同意
    通過，惟就提案4及提案6部分，則決議先請上訴人將南大門
    右側張掛大未來廣告布幕自行拆除，及就第3、4、6案部分
    決議自9月起，將上訴人系爭分攤費調漲50％，由原來每坪10
    元調漲為每坪15元作為回饋方案，惟因上訴人代表人員李國
    潤經理表示該回饋方案屬於統包性質，其範圍除含提案第3
    、4、6案外，還包括C棟、F棟屋頂招牌部分，因目前雙方對
    本案認知有差距，提請下期例會再行研議等情，有系爭9月
    例會之會議紀錄可參（本院卷第93至100頁）；經比較前開9
    月、12月例會之紀錄會議紀錄（原審卷第113至155頁）結果
    ，可知系爭9月例會之提案第3、4、6案，與系爭12月例會所
    討論系爭5事項之第㈡、㈣、㈤點相同，至系爭5事項中之第㈠點
    ，則為系爭9月例會之提案內容所無等情；並斟酌上訴人於
    本院審理中所述：99年9月例會決議及同年12月例會決議的
    差別只在於C、F棟屋頂招牌的裝設問題而已，9月時不同意
    ，12月則同意裝設，代表兩次決議只差在屋頂廣告招牌是否
    可以裝設而已，才會在12月例會通過系爭決議而由上訴人加
    倍給付等語（本院卷第116頁），堪認被上訴人主張：李國
    潤於系爭9月例會代表上訴人提出同意將商場公設比例分攤
    費用調漲50％，由原來每坪10元調漲為每坪15元之回饋方案
    ，亦表示該回饋方案屬於統包性質，其範圍除系爭決議第㈡
    、㈣、㈤點之事項外，尚包含系爭決議第㈠案之事項在內，因
    未達成共識，故決議於下期例會再行研議等語（本院卷第87
    至89頁），應係實情。
  ⒊兩造就系爭12月例會關於系爭決議作成之緣由，固於原審分
    舉證人李國潤、郭麗芬為證。惟觀之證人李國潤係到庭具結
    證稱：無印象伊是否於系爭12月例會到場，該例會第16、17
    頁之提案是伊代表上訴人提出，提案內容應該是由上訴人所
    聘物管公司人員草擬，可能是社區經理，主要是第㈠點的廣
    告招牌是設置在屋頂上，必須取得區分所有權人會議的同意
    ，及頂樓全體住戶同意，第㈡至㈤點要經管委會同意，但不需
    經區權會或特定住戶同意，且冷氣機室外機裝在議案所載位
    置才有辦法適當達成散熱目的，第㈡至㈤點與加倍給付分攤費
    用無關，系爭條件所謂「廣告招牌」是專指屋頂的廣告招牌
    ，當時其等不在乎是否要設置系爭牆面廣告，所以沒有把該
    廣告招牌設置作為增加分攤費用之理由，只有G 棟2樓的招
    牌設置需要管委會同意，南大門外牆部分不用，因南大門外
    牆的產權歸上訴人所有；伊代表上訴人同意加倍給付分攤費
    用的原因是爭取在社區C、F棟屋頂設置家樂福廣告招牌，協
    商過程中有提到「統包」，會議中伊有特別強調當屋頂招牌
    被拆掉，就回到原費用，這些議案不只開過一次會等語（原
    審卷第236至238頁）。惟證人即時任第3屆管委會主任委員
    之郭麗芬，則於同次庭期到庭具結證稱：伊有全程參與，不
    記得李國潤是否在場，管委會當時認為議案5項內容包含廣
    告、冷氣等均違規，且其中第㈢至㈤點當時討論時爭議比較大
    ，有部分委員認為這些違法，不應該同意讓上訴人設置，第
    ㈠點是住戶搬進來之前就設置好，當時上訴人應該是沒有取
    得雜項執照，後來才會被拆除，當時伊等認知是上訴人必須
    加倍給付分攤費用，伊等才會同意第㈠到㈤點內容，沒有印象
    「廣告招牌如被拆除，則回復原費用」是指何廣告招牌，當
    時好像沒有談到那麼細等語明確（原審卷第238至239頁）。
    審酌證人郭麗芬為被上訴人第3屆管委會之主任委員，於系
    爭9月、12月之例會均有在場擔任會議主席，則其證述系爭1
    2月例會作成系爭決議之情形，亦核與系爭決議之記載相符
    ，堪認可採。至證人李國潤已自陳不記得有無於系爭12月例
    會時到場開會，而其證詞又顯與該次會議紀錄所載之系爭決
    議內容有間，本院尚無從僅憑證人李國潤所述，逕予推認系
    爭條件所謂「廣告招牌」，僅指系爭屋頂招牌，而不包括系
    爭牆面廣告云云為真。
  ⒋上訴人固提出被上訴人第3屆管委會99年6月所召開例行會議
    （下稱系爭6月例會）之會議紀錄為憑（本院卷第69至71頁
    ），抗辯證人李國潤於該次例會中，就雙方討論系爭5事項
    中之第㈢點時，係答覆：「目前每月已經多分攤了社區費用
    ，似不宜再就其他回饋問題（如：1樓冷氣）做討論了。」
    及於討論系爭5事項中之第㈤點時答覆：「…98年3月起至99年
    4月財報上所載支出分析，商場每月應負擔之金額約為2萬36
    51元，但商場每月已繳納4萬5647元，尚多2萬1996元，未來
    建議每半年定期檢討」等語，推論其不可能以提高系爭分攤
    費為9萬1294元之結果，來爭取管委會同意伊施作系爭5事項
    乙情。惟本院綜合觀察系爭6月、9月、12月等次例會之提案
    事項及決議內容，可知系爭6月例會是針對同年5月例會之決
    議第2點（確認上訴人於系爭社區553、555號店家間出入口
    走道上安裝2台冷氣主機一事是否經過同意？經何人同意？
    ）、第3點（B1F 商場是否仍以（10元/坪）比例分攤繳交社
    區每月所支出之費用研討）等項，報告辦理情形時，提出證
    人李國潤之意見如上述。然該次會議中，既未就與系爭12月
    例會中討論之系爭5事項作成任何決議，且系爭9月例會及12
    月例會所討論之提案，其指涉範圍及提案文字用語，相互有
    別，第3屆管委會就各次例會之提案所為討論及其決議結果
    ，亦為各異，復明顯可見上訴人在系爭6月例會前並無提高
    系爭分擔費之意願，於系爭9月例會中關於提案3、4、6之討
    論（即有關系爭5事項之第㈡、㈣、㈤點部分），上訴人已表達
    願將系爭分攤費調漲50％之意願，末於系爭12月例會之議題3
    「99年9月份例會提案三、四、六議題再研議」部分，經第3
    屆管委會討論並作成系爭決議等情綦詳；足徵李國潤代表上
    訴人所為答覆或發言之內容，僅係雙方在就與系爭5事項有
    關之提案進行討論、磋商之過程中所表達之單方意見而已，
    上訴人與第3屆管委會間則是經數次例會之討論後，始就系
    爭5事項達成系爭決議之結果甚明。準此，系爭決議既已於
    系爭12月例會之會議紀錄中記載明確，上訴人逕以證人李國
    潤於系爭6月、9月例會中代理其陳述之意見，事後推論其與
    被上訴人在系爭12月例會中合意作成系爭決議時，附加之系
    爭條件關於「廣告招牌」部分，專指系爭屋頂招牌，而不包
    括系爭牆面招牌云云，核與事實有違，應屬無據。
  ⒌從而，本院依調查證據、解釋契約之結果，認為被上訴人主
    張系爭條件所謂「廣告招牌」包括系爭屋頂招牌及系爭牆面
    招牌在內，因系爭5事項中僅屋頂招牌遭拆除，系爭牆面招
    牌迄未拆除，上訴人應按月繳納之系爭分攤費仍為9萬1294
    元，未曾回復為原費用4萬5647元等語，應為可取。至上訴
    人前開抗辯，則屬無據。
(二)被上訴人依社區規約第30條第2項規定，請求上訴人給付積
    欠系爭分攤費136萬9410元，為有理由。上訴人所為抵銷抗
    辯，為無理由。
　⒈管理費有逾期未繳情形者，經管理委員會限期催繳後仍不繳
    納者，管理委員會得訴請法院命其給付，系爭社區規約第30
    條第2項就此定有明文。又債務之抵銷，以雙方當事人互負
    債務為必須具備之要件，若一方並未對他方負有債務，即無
    抵銷可言。
　⒉被上訴人主張上訴人自107年9月起未再按月繳納系爭分攤費
    ，故107年9月至108年11月止按每月9萬1294元計算之系爭分
    攤費金額共136萬9410元，且被上訴人業以系爭催告函寄予
    上訴人，催告上訴人繳納系爭分攤費等情，為上訴人所不爭
    執（本院卷第46頁），被上訴人就上訴人積欠系爭分攤費且
    經催告繳納未果之事實，已無庸另為舉證，堪認屬實。依上
    所述，上訴人自104年1月起應按月繳納之系爭分攤費金額既
    仍為9萬1294元，則被上訴人自斯時起，截至107年8月止，
    就上訴人按月繳納系爭分攤費9萬1294元之金額予以受領之
    結果，於法自屬有據，並非不當得利；上訴人抗辯其於前開
    期間內已累計溢繳系爭分攤費200萬8468元，得與本件被上
    訴人請求之給付抵銷云云，即屬無據。從而，被上訴人主張
    上訴人應給付其系爭分擔費136萬9410元等語，應有理由。
七、綜上所述，被上訴人依系爭社區規約第30條第2項規定，請
    求上訴人給付136萬9410元，核屬正當，應予准許。原審就
    此部分為上訴人敗訴之判決，係無違誤，上訴意旨指摘原判
    決不當，求予廢棄改判，為無理由，應予駁回。
八、兩造其餘之攻擊或防禦方法及所用之證據，經本院斟酌後，
    認為均不足以影響本判決之結果，爰不予逐一論列，附此敘
    明。
九、據上論結，本件上訴為無理由，爰判決如主文。
中　　華　　民　　國　　110 　年　　5 　　月　　11　　日
  　　　　　　民事第八庭    　
                  審判長法  官  陳邦豪
　　　　　　　　　　　  法  官  湯美玉
　　      　　　　　    法  官  胡芷瑜
正本係照原本作成。
不得上訴。
中　　華　　民　　國　　110 　年　　5 　　月　　11　　日

                        書記官  莊智凱